【裁判字號】    89,判,661
【裁判日期】    890309
【裁判案由】    服務標章
【裁判全文】
行  政  法  院  判  決                            八十九年度判字第六六一號
    原      告  甲○○
    被      告  經濟部智慧財產局
右當事人間因服務標章事件，原告不服行政院中華民國八十七年十二月二十四日台八
七訴字第六三三二八號再訴願決定，提起行政訴訟。本院判決如左︰
    主  文
原告之訴駁回。
    事  實
緣關係人前以「美堡寶」服務標章，指定使用於商標法施行細則第四十九條第三十五
類「提供餐廳管理專門之技術、諮詢、分析其顧問之服務」等業務，向被告申請註冊
，經被告核准，列為審定第九○四○二號服務標章（附圖(一)）。嗣原告以該標章與其
註冊第七七五一六號指定使用於「冷熱飲食、餐飲店」之「美寶堡」服務標章及申請
在先指定使用於「餐飲速食店」之申請第00000000號「美堡寶」服務標章（
已列為註冊第九三二九八號服務標章－附圖(二)）構成近似，有違商標法第七十七條
準用同法第三十七條第一項第七款及第三十六條之規定，對之提起異議。被告以八十
七年三月十日中台異字第八七○一三四號服務標章異議審定書為異議不成立之處分，
原告不服，循序提起訴願、再訴願均遭駁回，原告仍有未服，遂向本院提起行政訴訟
。茲摘兩造訴辯意旨如次：
原告起訴意旨略謂︰按「二人以上於同一服務或類似服務以相同或近似之標章，各別
申請註冊時，應准最先申請者註冊」及「襲用他人之服務標章或標章有致公眾誤信之
虞者不得申請註冊」分別為商標法第七十七條準用同法第三十六條及第三十七第一項
第七款所明定。又按類似服務之認定，應依一般社會通念，市場交易情形，並參酌該
服務之性質、內容、對象或場所等各種因素判斷之，為商標法施行細則第十五條第三
項所明定。系爭服務標章指定使用於「提供餐廳管理專門之技術、諮詢、分析其顧問
之服務」，與據以異議服務標章指定使用於「冷熱飲食、餐飲店」之服務，兩者皆在
「餐飲」這個領域，替消費者提供服務，即使如再訴願決定書所云：系爭服務標章後
屬提供企業管理之服務，據以異議服務標章則為提供餐飲之服務，也難否認「餐飲業
者」是他們服務的對象，據以異議服務標章指定使用於「冷熱飲食、餐飲店」之服務
，其實是以連鎖加盟的方式在經營，原告在經營這些加盟餐廳時，對於餐廳管理專門
之技術、進出貨的掌握、店務管理、帳務、主要客源的分辨、促銷等各種知識為必要
之指導、分析或有問必答（顧問），雖然據以異議服務標章「美寶堡」與「美堡寶」
並非指定使用於「提供餐廳管理專門之技術、諮詢、分析其顧問之服務」，惟此項服
務之經營確實存在於餐飲事業之經營中，所以加盟原告餐飲事業的餐廳管理人在各項
管理技術上如果需要尋找諮詢的對象時，很容易誤認系爭服務標章「美堡寶」與據以
異議服務標章有關，兩造所使用之標章相同，所服務之事業皆在餐飲這個領域中，因
此所服務之消費客源必有一致，兩造標章所指定之服務確屬類似。再按鈞院七三年度
判字第七九四號判決有謂：「服務標章所表彰之營業，如為供應特定商品之服務（指
供應『蜜餞、糖果、餅乾、乾點、麵包、蛋糕食品之經銷服務』），而該商品與他人
商標所指定使用之商品（指『蜜餞、糖果、餅乾、乾點、麵包、蛋糕等商品之陳售』
一相同或類似者，即應認屬同一或同類，而有首揭規定之適用，不能以其一為表彰服
務之營業，一為表彰商品，而謂兩者不生同一或同類的問題，可任意使用相同之文字
作為圖樣，致使消費者對其服務之提供或商品之製造者及其品質等項發生混淆誤認而
為購置之情形」。既然本案兩造所服務之對象揭示餐飲業者，又使用服務標章完全相
同，就不能謂「餐飲業之管理、諮詢、顧問業務」與「餐飲業實際之經營」非屬類似
，系爭服務標章有違首揭法條之規定，因此被告對本案之處分有撤回重為審定之必要
。爰求為判決，將再訴願決定、訴願決定及原處分均撤銷等語。
被告答辯意旨略謂︰按二人以上於同一服務或類似服務以相同或近似之服務標章，各
別申請註冊時，應准最先申請者註冊，固定當時商標法第七十七條準用同法第三十六
條前段所規定，惟應以使用於同一或類似服務始足當之，所謂類似服務，依同法施行
細則第十五條第三項規定，應依一般社會通念，市場交易情形，並參酌該服務之性質
、內容、對象或場所等各種相關因素判斷之。次按當時商標法第七十七條準用同法第
三十七條第一項第七款固規定，服務標章圖樣襲用他人之商標或標章有致公眾誤信之
虞者，不得申請註冊。惟該款之適用，指以不公平競爭之目的，非出於自創而抄襲他
人已使用之商標或標章申請註冊並有致公眾誤信之虞者，復為商標法施行細則第五十
條準用同細則第三十一條前段所規定。查系爭審定第九○四○二號「美堡寶」服務標
章指定使用於提供餐廳管理專門之技術、詻詢、分析其顧問之服務，係屬提供企業管
理之服務，而據以異議之註冊第九三二九八號「美堡寶」服務標章指定使用於餐飲速
食店之服務，則係提供餐飲之服務，其服務之性質、內容及對象均不相同，依一般社
會通念，非屬類似服務，無當時商標法第七十七條準用同法第三十六條規定之適用，
原告所訴其將據以異議之服務標章授權予美而美食品實業有限公司使用時，該公司就
以連鎖店方式經營，必需提供加盟店有關於餐廳管理專門之技術、諮詢、分析、顧問
之服務云云，核難執為類似服務之論據。又系爭審定第九○四○二號「美堡寶」服務
標章圖樣之中文美堡寶，與據以異議之註冊第七七五一六號「美寶堡」服務標章圖樣
之中文美寶堡，固屬近似，惟美堡寶為關係人名稱之特取部分，關係人於八十四年四
月二十五日設立登記，早於據以異議服務標章審定公告日八十四年五月十六日及報紙
廣告日八十四年九月二十日，而關係人之代表人許倉賓於八十一年九月十日曾以之作
為服務標章圖樣申請註冊，早於據以異議服務標章申請註冊日期八十三年十二月二日
，尚難認系爭服務標章有仿襲據以異議之服務標章，無當時商標法第七十七條準用同
法第三十七條第一項第七款規定之適用，是被告所為之處分，並無不合，爰求為判決
，駁回原告之訴等語。
    理  由
按二人以上於同一服務或類似服務以相同或近似之服務標章，各別申請註冊時，應准
最先申請者註冊，固為當時商標法第七十七條準用同法第三十六條前段所規定，惟應
以使用於同一或類似服務始足當之，所謂類似服務，依同法施行細則第十五條第三項
規定，應依一般社會通念，市場交易情形，並參酌該服務之性質、內容、對象或場所
等各種相關因素判斷之。次按當時商標法第七十七條準用同法第三十七條第一項第七
款固規定，服務標章圖樣襲用他人之商標或標章有致公眾誤信之虞者，不得申請註冊
。惟該款之適用，指以不公平競爭之目的，非出於自創而抄襲他人已使用之商標或標
章申請註冊並有致公眾誤信之虞者，復為商標法施行細則第五十條準用同細則第三十
一條前段所規定。本件關係人以「美堡寶」服務標章，指定使用於商標法施行細則第
四十九條第三十五類「提供餐廳管理專門之技術、諮詢、分析其顧問之服務」等業務
，向被告申請註冊，經被告核准，列為審定第九○四○二號服務標章（下稱系爭被異
議服務標章－附圖(一)）；原告以「美寶堡」服務標章指定使用於商標法施行細則第四
十九條第四十二項「冷熱飲食、餐飲店」之註冊第七七五一六號服務標章及以「美堡
寶」服務標章指定使用於商標法施行細則第四十九條第四十二項使用於「餐飲速食店
」註冊第九三二九八號「美堡寶」服務標章（下稱系爭據以異議服務標章－附圖(二)
）之事實，有服務標章註冊簿影本附原處分異議卷可稽。查系爭被異議「美堡寶」
服務標章指定使用於提供餐廳管理專門之技術、詻詢、分析其顧問之服務，係屬提供
企業管理之服務，而系爭據以異議之註冊第九三二九八號「美堡寶」服務標章指定使
用於餐飲速食店之服務，則係提供餐飲之服務，其服務之性質、內容及對象均不相同
，依一般社會通念，非屬類似服務，無當時商標法第七十七條準用同法第三十六條規
定之適用，原告所訴其將據以異議之服務標章授權予美而美食品實業有限公司使用時
，該公司就以連鎖店方式經營，必需提供加盟店有關於餐廳管理專門之技術、諮詢、
分析、顧問之服務云云，核難執為類似服務之論據。又系爭被異議「美堡寶」服務標
章圖樣之中文美堡寶，與系爭據以異議之註冊第七七五一六號「美寶堡」服務標章圖
樣之中文美寶堡，固屬近似，惟美堡寶為關係人名稱之特取部分，關係人於八十四年
四月二十五日設立登記，早於據以異議服務標章審定公告日八十四年五月十六日及報
紙廣告日八十四年九月二十日，而關係人之代表人許倉賓於八十一年九月十日曾以之
作為服務標章圖樣申請註冊，早於據以異議服務標章申請註冊日期八十三年十二月二
日，尚難認系爭被異議服務標章有仿襲據系爭以異議之註冊第七七五一六號「美寶堡
」服務標章情事，應無當時商標法第七十七條準用同法第三十七條第一項第七款規定
之適用，則被告以八十七年三月十日中台異字第八七○一三四號服務標章異議審定書
為異議不成立之處分，揆之首揭說明，並無違誤。原告仍執兩造所服務之對象揭示餐
飲業者，又使用服務標章完全相同，就不能謂「餐飲業之管理、諮詢、顧問業務」與
「餐飲業實際之經營」非屬類似等所訴理由，即無可採，至於本院七十三年判字第七
九四號判決係個案所為見解，與本件案情各異，尚難拘束本件之判斷，原告據之認為
系爭據以異議服務標章與系爭被異議服務標章類似云云，委無可採。綜上所述，原處
分認事用法，於法並無不合，訴願決定及再訴願決定遞予維持，亦無違誤，原告起訴
意旨並無理由，應予駁回。
據上論結，本件原告之訴為無理由，爰依行政訴訟法第二十六條後段，判決如主文。
中    華    民    國     八十九      年      三      月       九        日
                    行 政 法 院 第 二 庭
                                審 判 長 評  事      陳  石  獅
                                         評  事      彭  鳳  至
                                         評  事      黃  合  文
                                         評  事      林  茂  權
                                         評  事      王  立  杰
右  正  本  證  明  與  原  本  無  異
                                         法院書記官  王  福  瀛
中    華    民    國     八十九      年      三      月       十        日


司法院資訊處製作；財團法人民間司法改革基金會備份。
